臺灣南投地方法院民事判決
110年度訴字第406號
原      告  陳文泉  
訴訟代理人  朱文財律師
複  代理人  嚴春霖  
被      告  陳水鏡  
            范國堂  
上列當事人間分割共有物事件，本院於民國111年9月1日言詞辯
論終結，判決如下：
    主  文
兩造共有如附表一所示之土地，其分割方法為如附圖即南投縣南
投地政事務所複丈日期民國一百一十一年三月十五日複丈成果圖
及附表二所示「編號」之土地各分歸如附表二所示「分得土地之
共有人」取得土地。
訴訟費用由兩造按附表三所示訴訟費用負擔比例負擔。　
    事實及理由
壹、程序方面：
    被告經合法通知，未於最後言詞辯論期日到場，核無民事訴
    訟法第386條各款所列情形，爰依原告聲請，由其一造辯論
    而為判決。
貳、實體方面：
一、原告主張略以：
  ㈠坐落南投縣○○鄉○○段00000地號、面積5,129平方公尺之土地
    （下稱系爭土地）為兩造所共有，兩造就系爭土地之應有部
    分比例如附表一所示。系爭土地依物之使用目的並無不能分
    割之情事，共有人就系爭土地亦未訂有不分割之期限，惟因
    兩造無法就分割方法達成協議，爰請求裁判分割。
  ㈡原告所提之分割方案如附圖即南投縣南投地政事務所（下稱
    南投地政）複丈日期民國111年3月15日複丈成果圖（下稱附
    圖）及附表二所示：暫編地號890-1，編號A，面積2,564平
    方公尺土地，分歸原告單獨取得；暫編地號890-1⑴，編號B
    ，面積2,565平方公尺，分歸被告陳水鏡、范國堂各按應有
    部分比例552分之105、552分之447維持共有取得。附圖所示
    編號A之土地上有原告所種植之香蕉、鳳梨、荔枝及龍眼。
    原告所提分割方案係依系爭土地使用現況、各共有人應有部
    分比例分配，為適當之分割方法。爰依民法第823條、第824
    條規定，提起本件訴訟。並聲明：如主文第1項所示。
二、被告均未於本院言詞辯論期日到場，亦未提出書狀為任何聲
    明或陳述。
三、本院之判斷：
  ㈠系爭土地之面積為5,129平方公尺，使用分區為山坡地保育區
    ，使用地類別為農牧用地，系爭土地為兩造所共有，各共有
    人之權利範圍如附表一所示，有系爭土地登記第一類謄本、
    地籍圖謄本在卷可佐（見本院卷第33頁、第17頁），堪認為
    真實。
  ㈡按各共有人除法令另有規定外，得隨時請求分割共有物；但
    因物之使用目的不能分割或契約訂有不分割之期限者，不在
    此限，民法第823條第1項定有明文。經查：系爭土地為兩造
    所共有，各共有人之權利範圍如附表一所示，已如上述，原
    告主張系爭土地無因物之使用目的不能分割之情事，共有人
    就系爭土地亦未訂有不分割之期限等情，未見被告有所爭執
    ，堪信為真。又本院110年12月21日調解期日因被告未到而
    未能就系爭土地分割方法達成協議，有本院上開期日筆錄在
    卷可參（見本院卷第83頁），堪認兩造就系爭土地顯有無法
    達成協議分割之事實。是原告依上開規定，請求裁判分割系
    爭土地，洵屬有據。
　㈢按分割共有物得以原物分配於各共有人；以原物為分配時，
    因共有人之利益或其他必要情形，得就共有物之一部分仍維
    持共有，民法第824條第2項第1款本文、第4項定有明文。又
    共有人因共有物分割之方法不能協議決定，而提起請求分割
    共有物之訴，應由法院依民法第824條命為適當之分配，不
    受任何共有人主張之拘束；惟定共有物分割之方法，固可由
    法院自由裁量，但仍應斟酌各共有人之意願、共有物之性質
    、價格、分割前之使用狀態、經濟效用、分得部分之利用價
    值及全體共有人之利益等有關情狀，定一適當公平之方法以
    為分割（最高法院49年度台上字第2569號判決意旨參照）。
    經查：
　⒈系爭土地坐落於南投縣中寮鄉，屬山坡地保育區農牧用地，
    系爭土地南側種植數棵香蕉樹、鳳梨、荔枝及龍眼，其餘為
    雜草樹木生長，系爭土地位於仙峰巷路旁，與仙峰巷有極大
    高低落差，系爭土地與溝圳水面大致在同一水平位置，除上
    開地上物，其餘為雜草樹木自然生長等情，有原告陳明在卷
    ，並經本院函囑南投地政派員會同本院與原告於本院111年2
    月18日履勘現場查明屬實，並有本院勘驗測量筆錄、現場照
    片在卷可參（見本院卷第106頁至第122頁），堪認為真實。
　⒉核原告所提之分割方案如附圖及附表二所示：暫編地號890-1
    ，編號A，面積2,564平方公尺土地，分歸原告單獨取得；暫
    編地號890-1⑴，編號B，面積2,565平方公尺，分歸被告陳水
    鏡、范國堂各按應有部分比例552分之105、552分之447維持
    共有取得。依原告所提上開分割方案，兩造均依其等應有部
    分比例受原物分配，分割線筆直、平整，各共有人所分得土
    地條件大致相同，共有人分得土地價值應無差異。
　⒊又經本院函詢南投地政上開原告所提分割方案是否合於法令
    ，得否辦理分割登記乙節，經南投地政以111年4月18日投地
    二字第1110002320號函覆該方案未違反相關地政法規，得辦
    理分割登記等情，有南投地政上開函文附卷可參（見本院卷
    第128頁），足見原告所提分割方案合於法令，得辦理分割
    登記。本院審酌共有人之意願、系爭土地之性質、分割後之
    形狀及土地發揮最大經濟效用等一切情狀，認原告所提上開
    分割方案即如附圖及附表二所示「編號」之土地各分歸如附
    表二所示「分得土地之共有人」取得土地，符合土地分割之
    經濟效用及共有人全體之利益，堪認係適當、公允之分割方
    法。　
四、綜上所述，參酌共有物之性質、經濟效用、當事人之意願、
    全體共有人之利益及未來之利用等情，本院認系爭土地應依
    附圖及附表二所示「編號」之土地各分歸如附表二所示「分
    得土地之共有人」取得土地之分割方案分配土地，較符合共
    有人之意願、兩造利益、土地經濟效益，有助於提高系爭土
    地之經濟價值及效用，堪認上開分割方案為適當、公允之分
    割方法，爰就系爭土地分割方案諭知如主文第1項所示。
五、又因共有物分割、經界或其他性質上類似之事件涉訟，由敗
    訴當事人負擔訴訟費用顯失公平者，法院得酌量情形，命勝
    訴之當事人負擔其一部，民事訴訟法第80條之1定有明文。
    分割共有物乃具非訟事件之性質，本院斟酌何種分割方法較
    能增進共有物之經濟效益，並兼顧兩造之利益，以決定適當
    之分割方法，不因何造起訴而有不同，兩造之行為均可認係
    按當時之訴訟程度為伸張或防禦權利所必要，故應由兩造按
    應有部分比例分擔訴訟費用，較為公允，爰諭知如主文第2
    項所示，由兩造依附表三所示分擔之。
六、訴訟費用負擔之依據：民事訴訟法第80條之1。
中　　華　　民　　國　　111 　年　　 9　　月　　15　　日
                  民事第二庭  法　官　楊亞臻
以上正本係照原本作成
如對本判決上訴，須於判決送達後20日內向本院提出上訴狀。如
委任律師提起上訴者，應一併繳納上訴審裁判費。
中　　華　　民　　國　　111 　年　　 9　　月　　15　　日
                              書記官　陳雅雯
附表一：
南投縣○○鄉○○段00000地號土地（面積5,129平方公尺）
共有人 應有部分比例 陳文泉 2分之1 陳水鏡 2208分之210 范國堂 2208分之894 
附表二：
南投縣南投地政事務所複丈日期111年3月15日複丈成果圖
土地坐落：南投縣○○鄉○○段00000地號土地（面積5,129平方公尺）       暫編地號 編號  面積 （平方公尺）  分得土地之共有人  890-1 A  2,564  陳文泉  890-1⑴ B  2,565  陳水鏡（應有比例552分之105） 范國堂（應有比例552分之447）   合計  5,219    
附表三：訴訟費用負擔比例
共有人 訴訟費用負擔比例 陳文泉 2分之1 陳水鏡 2208分之210 范國堂 2208分之894